【裁判字號】    91,訴,2365
【裁判日期】    920214
【裁判案由】    妨害自由
【裁判全文】
臺灣臺中地方法院刑事判決                        九十一年度訴字第二三六五號
    公  訴  人  臺灣臺中地方法院檢察署檢察官
    被      告  丙○○  男  五.
    選任辯護人  陳浩華律師
右列被告因妨害自由案件，經檢察官提起公訴（九十一年度偵字第一四五四四號），
本院判決如左：
    主  文
丙○○共同以非法方法，剝奪人之行動自由，處有期徒刑伍月，如易科罰金，以參佰
元折算壹日。
    事  實
一、丙○○與江岳擇係朋友關係，緣江岳擇於民國八十五年間，與乙○○合資經營青
    果產銷公司，而取得乙○○所簽發面額各為新臺幣（下同）三十萬元之本票四紙
    ，惟上開公司因故未成立，致乙○○未兌現該一百二十萬元本票。詎江岳擇（業
    經本院判處有期徒刑五月，並經臺灣高等法院臺中分院及最高法院判決駁回上訴
    確定）竟教唆丙○○以暴力方式向乙○○討債，丙○○乃於八十八年二月二十七
    日至乙○○住處，佯稱欲介紹不知情之甲○○向乙○○購買釋迦苗，適乙○○外
    出，丙○○即留下電話，嗣乙○○回電時，丙○○便以需乙○○帶領其等至南投
    縣中寮鄉某處土地查看該地是否適合種植釋迦為由，約定於當日十五時許，在南
    投縣中興新村彰化客運站見面。乙○○不疑有他，遂騎乘機車前往赴約，甲○○
    則自行駕車在該處等候，丙○○隨後夥同另二名姓名、年籍及住居所均不詳之成
    年男子共乘另一部自小客車到達該處，並由丙○○等人將乙○○載至南投縣中寮
    鄉某工寮後，即取出前開四紙本票要求乙○○清償債務，乙○○表示須與江岳擇
    見面後再決定，並作勢欲離開該工寮，惟丙○○及另二名不詳姓名之成年男子，
    竟共同基於以非法方法剝奪人之行動自由之犯意聯絡，而不讓乙○○離去，並以
    電話與江岳擇聯繫，雙方約定至臺中縣大里市○○街七十七號會合，丙○○旋將
    乙○○強拉入車內，於同日十六時許，載至臺中縣大里市○○街七十七號，而以
    此非法方式剝奪乙○○之行動自由。丙○○等人到達上開處所後，再以電話通知
    江岳擇稱：「人我替你找到，趕快來處理債務」等語，江岳擇約於半小時後即與
    另一姓名、年籍及住居所均不詳之成年男子抵達該處，並表示其債務由丙○○處
    理即可，丙○○旋夥同江岳擇所攜至之男子共同毆打乙○○，致乙○○受有面部
    撕裂傷之傷害，另又向乙○○恫稱：須於三日內先清償六十萬元，且不可報警，
    否則要讓乙○○全家死得很難看等語，致乙○○心生畏懼而應允三日內先清償六
    十萬元，丙○○始於同日十八時許將乙○○載至路口，由乙○○自行搭計程車前
    往醫院就醫。致乙○○之行動自由受非法剝奪達二小時之久。
二、案經本院依法告發後，移送臺灣臺中地方法院檢察署檢察官偵查起訴。
    理  由
一、訊據被告丙○○，雖坦承於上開時間與乙○○共乘汽車由南投縣中寮鄉○○○縣
    ○里市○○街七十七號其友人住處，江岳擇亦於該處與乙○○商談債務清償問題
    ，然因無法達成和解，其有出手毆打乙○○之臉部，但矢口否認受江岳擇之教唆
    而妨害乙○○之行動自由云云。本院查：
  (一)右揭事實業據告訴人乙○○於警訊、偵查中及本院審理時指訴甚詳，復有診斷證
    明書一紙，附卷可憑。告訴人因與江岳擇等人合資經營青果產銷公司而產生債務
    糾紛，江岳擇教唆被告於上開時間、地點以暴力方式討債，告訴人因而至警察機
    關提出告訴，其於八十八年三月一日至臺中縣警察局霧峰分局太平分駐所申告時
    ，尚不知道江岳擇所教唆之「趙姓男子」係被告丙○○（臺中地方法院檢察署八
    十八年度偵字第九六二七號偵查卷宗第七頁）。嗣江岳擇因涉有妨害自由犯行，
    經檢察官提起公訴，而於法院審理時，乙○○依法院之諭知陳報其遭拘禁之處所
    係「臺中縣大里市○○街七十七號」，再經本院指揮臺中縣霧峰分局太平分駐所
    調查江岳擇使用之000000000號行動電話通話紀錄，由該通話紀錄查悉
    0000000000號行動電話申請人為被告丙○○，其帳單地址亦為「臺中
    縣大里市○○街七十七號」，此有臺中縣警察局霧峰分局函文、通話通話明細清
    單各一紙附卷可憑（本院八十八年訴字第一二一七號刑事卷宗第二十八頁、第五
    十頁、第五十頁）。再經法院傳喚被告丙○○到庭，被告坦承使用上開行動電話
    ，告訴人乙○○亦當庭指證被告係妨害其自由之「趙姓男子」（本院上開刑事卷
    宗第六十九頁反面）。由此觀之，告訴人指認被告丙○○係妨害其自由之「趙姓
    男子」一節，係經法院命警察機關為相當之調查，再由告訴人當庭指認後所確定
    ，並非告訴人隨意指摘，足見告訴人乙○○指訴之內容，應非故意設詞誣陷。
  (二)另案被告江岳擇雖否認教唆被告丙○○以暴力方式向告訴人追討債務，然對於委
    由被告丙○○協助解決其與乙○○間之債務糾紛一節則坦承不諱，並稱：「（他
    們幫你討債有何條件？）沒有。他們說是叫書記官辦的，不是非法討債的。」（
    臺灣高等法院臺中分院八十八年度上訴字第二六三四號刑事卷宗第一０一頁反面
    ），並有電話錄音帶譯文一份附卷可憑（同上卷宗第八十五頁）。此外，證人甲○○於本院審理時亦結證稱：「．．．丙○○看到乙○○之後表示乙○○與他人
    有金錢債務糾紛，乙○○說沒有欠錢，他們兩人談了約十幾分鐘就離開了．．．
    。」（本院九十二年一月二十九日審判筆錄），顯見被告丙○○確實係受江岳擇
    之託，代為處理江岳擇與告訴人乙○○間之債務問題。此由被告與江岳擇之電話
    電話紀錄，以及江岳擇所供，被告丙○○將告訴人乙○○帶至臺中縣大里市○○
    街七十七號處所，才打電話通知他一節，更可證明被告丙○○當日與告訴人乙○○見面，並非單純僅為購買釋迦苗一事。
  (三)被告丙○○於江岳擇被訴妨害自由一案，於法院審理時以證人身份到庭證述稱：
    「是江岳擇利用我騙乙○○說要向他買釋迦苗，我只打電話約他在南投中興新村
    彰化客運站，我老闆（甲○○）先與他見面，我二十分鐘後才到。」江岳擇就被
    告丙○○所為之證言表示意見後，其選任辯護人當庭表示：「被告另有隱情，我
    無法辯護，請求當庭解除委任。」（本院上開刑事卷宗第六十九頁至七十二頁）
    。被告丙○○與江岳擇之供述內容，使江岳擇之選任辯護人認為無法繼續為其辯
    護，足見被告丙○○於前案所為之證詞及江岳擇所為之供述，均非真實。且參照
    一般經驗法則，告訴人乙○○如係與證人甲○○洽談釋迦苗買賣事宜，自無必要
    再由南投縣中寮鄉搭乘被告丙○○之汽車到臺中縣大里市○○街七十七號，而被
    告更沒有必要因為江岳擇與乙○○之債務糾紛，在上開處所出手毆打乙○○。顯
    見被告所供告訴人乙○○係自願與其到臺中縣大里市○○街七十七號云云，難以
    採信。
  (四)證人甲○○於本院審理時結證稱：被告並無以強迫的方法要乙○○到大里；亦稱
    沒有看到有人毆打乙○○。惟被告丙○○確實在臺中縣大里市○○街七十七號動
    手毆打告訴人乙○○一節，業據被告丙○○於偵查及本院審理時供述在卷，證人
    對此情節竟為相反之陳述，本院認為證人甲○○所陳情節與事實不符，難以採信
    ，而不得作為有利於被告之認定。
  (五)本院綜合上開卷內之直接、間接證據，本於推理作用，認為通常一般人應不致對
    於告訴人乙○○之指陳有所懷疑，而得確信其為真實，並足以認定被告丙○○係
    因受江岳擇之教唆，代為處理江岳擇與乙○○間之債務問題，並以非法方法，剝
    奪其行動自由。被告上開所辯，尚難採信。本件事證明確，被告之犯行，堪予認
    定。
二、核被告丙○○所為，係犯刑法第三百零二條第一項，以非法方法剝奪人之行動自
    由罪。被告與姓名、年籍不詳之數名成年男子間，有犯意之聯絡，行為之分擔，
    均為共同正犯。又於私行拘禁或非法剝奪人之行動自由犯行繼續中，恐嚇被害人
    ，合於刑法第三百零五條恐嚇危害安全之情形，仍應視為剝奪行動自由之部分行
    為（最高法院二十九年上字第二三五九號、七十四年台上字第三四○四號判例意
    旨參照），而所謂非法包括強暴、脅迫、恐嚇、傷害等情事在內，本件被告丙○○等人係以傷害、恐嚇告訴人乙○○等方法，剝奪告訴人之行動自由，以達到告
    訴人清償債務之目的，則被告等於妨害自由行為繼續中，傷害、恐嚇告訴人，自
    係包含於被告妨害自由之同一犯意中接續實施，此傷害、恐嚇行為，應視為被告
    以非法方法剝奪他人行動自由之部分行為，併此敘明。爰審酌被告丙○○受他人
    教唆，而以私行拘禁之方法追討債務，侵害被害人之人身自由甚鉅，並審酌其犯
    罪之動機、目的、手段，犯罪所生之危害、犯罪後之態度等一切情狀，量處如主
    文所示之刑，並諭知易科罰金之折算標準（按本件被告行為後，刑法第四十一條
    業於九十年一月十日修正公布，同年月十二日生效，修正後刑法第四十一條第一
    項前段規定「犯最重本刑為五年以下有期徒刑以下之刑之罪，而受六個月以下有
    期徒刑或拘役之宣告，因身體、教育、職業或家庭之關係或其他正當事由，執行
    顯有困難者，得以一元以上三元以下折算一日，易科罰金。」，與修正前刑法第
    四十一條規定「犯最重本刑為三年以下有期徒刑以下之刑之罪，而受六月以下有
    期徒刑或拘役之宣告，因身體、教育、職業或家庭之關係，執行顯有困難者，得
    以一元以上三元以下折算一日，易科罰金。」不同。比較新舊法結果，以新法較
    有利於行為人，故依刑法第二條第一項前段規定，本件自應適用裁判時之法律即
    修正後刑法第四十一條第一項前段之規定，被告即得諭知易科罰金之折算標準，
    併此敘明）。
據上論斷，應依刑事訴訟法第二百九十九條第一項前段，刑法第二條第一項前段、第
二十八條、第三百零二條第一項、第四十一條第一項前段（修正後），罰金罰鍰提高
標準條例第一條前段、第二條，判決如主文。
中      華      民      國      九十二      年      二    月    十四    日
                                    臺灣臺中地方法院刑事第三庭
                    法  官  林  三  元
右正本證明與原本無異。
如不服本判決，應於送達後十日內向本院提出上訴狀 （須附繕本） ，上訴於台灣高
等法院台中分院。
                                        書記官
中      華      民      國      九十二      年      二    月    十七    日
附錄論罪科刑法條
刑法第三百零二條第一項：
私行拘禁或以其他非法方法，剝奪人之行動自由者，處五年以下有期徒刑、拘役或三
百元以下罰金。


司法院資訊處製作；財團法人民間司法改革基金會備份。
